【裁判字號】    95,上更(一),186
【裁判日期】    951122
【裁判案由】    返還價金
【裁判全文】
臺灣高等法院民事判決               95年度上更(一)字第186號
上  訴  人
法定代理人  丙○○
上  訴  人  乙○○
共      同
訴訟代理人  黃啟倫律師
被  上訴人  甲○○○
上列當事人間返還價金事件，上訴人對於中華民國94年4 月19日
臺灣臺北地方法院93年度訴字第2134號第一審判決提起上訴，經
最高法院第一次發回更審，本院於95年11月8 日言詞辯論終結，
判決如下：
    主      文
原判決關於命上訴人居大建設股份有限公司給付超過新台幣貳拾
參萬玖仟元本息，及命上訴人乙○○給付超過新台幣玖拾萬捌仟
元本息部分，及各該部分假執行之宣告，暨訴訟費用之裁判均廢
棄。
上開廢棄部分，被上訴人在第一審之訴及假執行之聲請均駁回。
其餘上訴駁回。
第一、二審及發回前第三審訴訟費用由上訴人居大建設股份有限
公司負擔十分之一、上訴人乙○○負擔十分之四，餘由被上訴人
負擔。
    事      實
甲、上訴人居大建設股份有限公司、乙○○方面：
一、聲明：
  (一)原判決不利於上訴人之部分廢棄。
  (二)上廢棄部分，被上訴人在第一審之訴及假執行之聲請均駁回
    。
  (三)訴訟費用均由被上訴人負擔。
二、陳述：除與原判決（及發回前本院判決）記載相同者外，補
    稱：
  (一)本件約定違約金係屬懲罰性違約金，上訴人除沒收被上訴人
    已給付價金外，並得請求被上訴人賠償損害。依財政部92年
    同業利潤標準表，上訴人居大建設股份有限公司（下稱居大
    公司）所經營「不動產投資興建及租售業」淨利率為10%，
    可作為被上訴人如期履約時，居大公司所得受一切利益之參
    考，又依前開標準表，不動產買賣業費用率為10% ，足認居
    大公司因被上訴人違約受有總價10% 之銷售費用損害，以上
    預期利潤及銷售費用損害約為總價20% ，即新台幣（下同）
    302,000元，又居大公司於解除契約後再銷售之價金為
    1,470,000元，受有跌價損失4萬元。上訴人乙○○（下稱乙
    ○○）雖為個人而非營利事業，惟其因被上訴人違約所受預
    期利潤及銷售費用之損害，可參照前開居大公司之認定依據
    ，即預期利潤1,204,000元，及再銷售之跌價損失150,000元
    。
  (二)上訴人依法解除契約後，雖負有返還價金之義務。居大公司
    、乙○○對於被上訴人之損害賠償請求權為抵銷之主張後，
    被上訴人不得再向居大公司、乙○○為本件之請求。
三、證據：援用原審（及發回前本院前審）提出者證。
乙、被上訴人方面：
一、聲明：上訴駁回。
二、陳述：與原判決（及發回前本院判決）記載相同。
三、證據：援用原審（及發回前本院前審）提出者為證。
    理      由
一、本件被上訴人起訴請求居大公司、乙○○分別返還房屋及土
    地買賣價款470,000 元、1,820,000 元，因居大公司、乙○
    ○合法解除兩造買賣契約，沒收前開價款充作違約金，被上
    訴人主張沒收之違約金過高應予核減，經歷審判決被上訴人
    應給付居大公司、乙○○之違約金分別為80,000元、
    310,000 元，合先敘明。
二、被上訴人起訴主張：
  (一)伊於民國（下同）93年3月9日與上訴人簽立不動產買賣契約
    ，向居大公司購買門牌號碼臺北市○○街29巷16號3 樓房屋
    ，向乙○○購買房屋坐落基地應有部分（下稱系爭房地），
    其中房屋價款1,510,000 元、土地價款6,020,000 元，合計
    7,530,000元。伊於簽約時即給付房屋價款470,000元、土地
    價款1,820,000 元。嗣伊發覺系爭房屋依法不得施作夾層而
    未續繳買賣價金，主張依民法第88條、第92條之規定，向上
    訴人撤銷系爭房地之買賣契約，並依民法第179條之規定，
    先位聲明請求：居大公司、乙○○應各給付被上訴人
    470,000元、1,820,000元，並均自93年3月9日起至清償日止
    ，按年利率5%計算之法定遲延利息。若認系爭房地買賣契約
    有效成立，經上訴人解除買賣契約。上訴人於解約後，將系
    爭房地再行出售，居大公司僅受有40,000元、乙○○僅受有
    150,000 元之價差，扣除上開價差後，上訴人應返還伊價金
    ，即居大公司應返還430,000元、乙○○應返還1,670,000元
    等情，爰依解除契約回復原狀之規定，備位聲明請求：居大
    公司、乙○○應各給付被上訴人430,000元、1,670,000元，
    並均自93年3月9日起至清償日止，按年利率5%計算之法定遲
    延利息（第一審判決居大公司、乙○○應各給付被上訴人
    430,000元本息、1,670,000元本息，駁回被上訴人先位之請
    求，未據被上訴人聲明不服，上訴人就其敗訴部分提起上訴
    。本院前審改判居大公司應給付390,000元本息 、乙○○應
    給付1,5 10,000元本息，駁回其餘上訴。上訴人就其敗訴部
    分，提起第三審上訴，經最高法院廢棄發回原判決關於駁回
    上訴人其餘上訴部分）。
三、上訴人則以：系爭不動產買賣契約約定被上訴人不履行債務
    時，伊等得沒收被上訴人所繳全部款項，並請求損害賠償，
    此為懲罰性違約金之約定。伊等因被上訴人違約，受有總價
    10%之預期利潤及總價10%之銷售費用之損害，居大公司部分
    為302,000元、乙○○部分為1,204,000元，且系爭房屋、土
    地再行出售後，伊等另受有跌價損失，其中居大公司部分為
    40,000 元、乙○○部分為150,000元。再依內政部公布之成
    屋買賣契約定型化契約範本，買受人違約時之違約金最高不
    得超過總價金15% ，則兩造約定之違約金額即難謂過高，且
    伊等亦得以所受損害與被上訴人之回復原狀請求權為抵銷等
    語，資為抗辯。
四、按當事人得約定債務人於債務不履行時，應支付違約金。違
    約金，除當事人另有訂定外，視為因不履行而生損害之賠償
    總額。其約定如債務人不於適當時期或不依適當方法履行債
    務時，即需支付違約金者，債權人除得請求履行債務外，違
    約金視為因不於適當時期或不依適當方法履行債務所生損害
    之賠償總額。民法第250 條定有明文。換言之，違約金，有
    屬於懲罰之性質者，有屬於損害賠償約定之性質者，如當事
    人約定，債務人不履行契約義務時，除支付違約金外，尚應
    負損害賠償責任，則其違約金為懲罰之性質，於債務人履行
    遲延時，債權人除請求違約金外，尚得請求債務人賠償其損
    害（最高法院95年度台上字第1973號判決意旨參照）。經查
    ：
  (一)被上訴人於93年3月9日買受系爭房地，分別給付居大公司房
    屋價款470,000元，給付乙○○土地價款1,820,000元，嗣因
    被上訴人拒絕依約繳付價金，經居大公司、乙○○於93 年3
    月26日限期催告被上訴人繳付價金未果，居大公司、乙○○
    已於93年4月6日以被上訴人違約未依期限繳納價金，合法解
    除系爭不動產買賣契約，居大公司、乙○○因此分別沒收被
    上訴人470,000元、1,820,000元，為兩造不爭執之事實。
  (二)居大公司、乙○○分別沒收被上訴人所繳付470,000元、
    1,820,000 元為違約金，經被上訴人主張渠等沒收前開違約
    金額過高，第一審判決認系爭不動產買賣契約經解除時之違
    約金，其中房屋部分應以40,000元，土地部分應以150,000
    元為限（參第一審判決第10頁），嗣居大公司、乙○○提起
    上訴，本院前審判決認被上訴人違約應給付之違約金，房屋
    部分應以80,000元，土地部分以310,000 元為當（參本院前
    審判決第6 頁），居大公司、乙○○復提起第三審上訴，前
    開居大公司、乙○○得沒收之違約金金額，未經最高法院廢
    棄。是以，本件居大公司、乙○○得沒收之違約金數額即分
    別為80,000元、310,000元。
  (三)被上訴人與居大公司間不動產買賣契約書第9 條約定：「若
    甲方（被上訴人）違反本契約任何條款不履行義務時，視為
    甲方違約，甲方同意乙方（居大公司）沒收已收全部款項，
    除將已過戶之產權無條件返還乙方名下，並應賠償乙方之一
    切損失。」，被上訴人與乙○○間不動產買賣契約書第9 條
    亦約定：「若甲方（被上訴人）違反本契約任何條款不履行
    義務時，視為甲方違約，甲方同意乙方（乙○○）沒收已收
    全部款項，除將已過戶之產權無條件返還乙方名下，並應賠
    償乙方一切損失。」（原審卷A第9頁反面、第14頁反面），
    是兩造間前開違約金之約定係被上訴人不履行契約義務時，
    除應支付違約金外，尚應賠償居大公司及乙○○因被上訴人
    違約所受之損害，核屬懲罰性質之違約金約定甚明。居大公
    司、乙○○因被上訴人未依約繳付買賣價金，於93年3 月26
    日限期催告被上訴人繳付，嗣於93年4 月6 日以被上訴人違
    約而解除兩造間房屋及土地之買賣契約，為兩造不爭執之事
    實，是以，居大公司、乙○○除得沒收被上訴人已繳納之價
    款作為懲罰性違約金，尚得請求被上訴人賠償其損害。
  (四)依財政部92年同業利潤標準表關於不動產投資興建之淨利率
    為10%（本院前審卷第33頁），居大公司出售系爭房屋可得
    之預期利益為151,000 元（計算式：0000000×10%＝151000
    ），又財政部前開標準為純利計算，已扣除該事業自行負擔
    之銷售佣金及管銷成本，是不得再計入銷售費用，至再行出
    售之價差亦包含其中不得重複計入（最高法院95年度台上字
    第1681號、95年度台上字第1448號判決意旨可茲參照），乙
    ○○雖非營利事業，惟其提供土地興建房屋而併同出售，其
    預期利潤尚非不得以前開標準衡量之，是乙○○出售系爭土
    地可得預期利益為602,000 元（計算式：0000000×10%＝
    602000）。
  (五)綜上，居大公司、乙○○因被上訴人債務不履行而解除契約
    ，除得依契約沒收價金充作懲罰性違約金外，尚得分別請求
    被上訴人賠償其損害，亦即其等之所失利益151,000元、
    602,000元。
五、按二人互負債務，而其給付種類相同，並均屆清償期者，各
    得以其債務，與他方之債務，互為抵銷。民法第334條第1項
    前段定有明文。居大公司、乙○○以被上訴人違約分別沒收
    被上訴人已繳納之470,000元、1,820,000元價款為懲罰性違
    約金，經本院前審審酌本件客觀事實、社會經濟狀況、兩造
    所受損害等一切情形，認定居大公司、乙○○沒收之違約金
    過高，房屋部分應以80,000元、土地部分應以310,000 元為
    適當，從而，居大公司應返還被上訴人390,000元 ，及乙○
    ○應返還被上訴人1,510,000元 ，併加計利息（此部分經居
    大公司、乙○○上訴最高法院，仍予維持）。惟居大公司、
    乙○○亦得分別請求被上訴人賠償其所失利益151,000 元、
    602,000 元，詳前述，是兩造互負債務且給付種類相同，居
    大公司及乙○○主張兩造債務互為抵銷，係屬有據。從而，
    兩造債務經抵銷後，居大公司仍應返還被上訴人239,000 元
    （計算式：000000－000000＝239000），乙○○應返還被上
    訴人908,000元（計算式：0000000－000000＝908000），暨
    併計其法定利息。
六、被上訴人與居大公司、乙○○間買賣不動產契約書約定於被
    上訴人違約時除沒收已付價款為違約金，尚得請求被上訴人
    賠償其損害151,000元、602,000元。居大公司及乙○○得沒
    收之違約金分別為80,000元、310,000元 ，故應返還被上訴
    人390,000元、1,510,000元，兩造債務互為抵銷後，居大公
    司仍應返還被上訴人239,000 元，乙○○應返還被上訴人
    908,000元。
七、綜上所述，居大公司及乙○○主張渠等對於被上訴人之損害
    賠償請求與渠等應返還被上訴人違約金過高部分互為抵銷，
    為有理由，應予准許。是居大公司、乙○○應分別返還被上
    訴人239,000元、908,000元及其本息，被上訴人逾此部分請
    求，為無理由，應予駁回。原審就超過上開應准許部分，為
    上訴人敗訴之判決，並為假執行之宣告，自有未洽。上訴意
    旨就此部分指摘原判決不當，求予廢棄改判，為有理由。至
    於上開應准許部分，原審判命上訴人給付，並為假執行之宣
    告，核無違誤，上訴意旨，就此部分，仍執陳詞，指摘原判
    決不當，求予廢棄，為無理由，應駁回其上訴。
八、本件事證已臻明確，兩造其餘攻擊及防禦方法及未經援用之
    舉證，經審酌核與本件判決結果不生影響，不再一一論述，
    附此敘明。
九、據上論結，本件上訴為一部有理由，一部無理由，依民事訴
    訟法第450條、第449條第1項、第79條，判決如主文。
中    華    民    國    95    年    11    月    22    日
                    民事第二庭
                        審判長  法  官  吳謙仁
                                法  官  蘇瑞華
                                法  官  李瓊蔭
正本係照原本作成。
不得上訴。
中    華    民    國    95    年    11    月    24    日
                                書記官  王才生


司法院資訊處製作；財團法人民間司法改革基金會備份。
